【裁判字號】    99,交聲,715
【裁判日期】    990318
【裁判案由】    聲明異議
【裁判全文】
臺灣臺中地方法院刑事裁定             99年度交聲字第715號
原處分機關  交通部公路總局臺中區監理所臺中市監理站
受處分人    甲○○
上列受處分人因違反道路交通管理處罰條例案件，對於交通部公
路總局臺中區監理所臺中市監理站民國99年2月1日所為之裁決（
裁監稽違字第裁61-GE044133號裁決書），聲明異議，本院裁定
如下：
    主    文
原處分撤銷。
甲○○不罰。
    理  由
一、原處分意旨略以：異議人即受處分人甲○○（下稱受處分人
    ）於民國98年11月6日10時45分，駕駛車牌號碼400-EN號營
    業用小客車，在行經臺中市○○路與華興街口，有「駕車行
    經有燈光號誌管制之交岔路口闖紅燈」之違規行為，遭員警
    以中市警交字第GE0000000號違反道路交通管理事件通知書
    舉發。受處分人於99年1月8日提出申訴，經原舉發單位於99
    年1月18日以中分二警交字第0990000880號函覆違規事實均
    由員警親眼目睹，當場舉發並無不當，原處分機關遂於99
    年2月1日以裁監稽違字第裁61－GE0000000號裁決書，依違
    反道路交通管理處罰條例第53條第1項，裁處受處分人罰鍰
    新臺幣（下同）2700元整，並依第63條記違規點數3點，於
    法並無不合等語。
二、受處分人異議意旨則以：當時並未闖紅燈，車上乘客也可以
    作證，但當場警察並不理會，只憑員警所謂「親眼目睹」，
    並不足以證明受處分人有闖紅燈的行為。
三、按法院受理有關交通事件，準用刑事訴訟法之規定；其處理
    辦法，由司法院會同行政院定之，道路交通管理處罰條例第
    89條定有明文；又聲明異議案件之處理，除準用刑事訴訟法
    有關規定外，依道路交通案件處理辦法之規定處理之、受處
    分人對於地方法院所為之裁定有不服者得為抗告、抗告程序
    除準用刑事訴訟法有關規定外，並準用前章之規定，道路交
    通案件處理辦法第4條第1項、第25條第1項、第26條亦分別
    有所明定。上開條例給予當事人申辯及提出證據之機會，符
    合正當法律程序，與憲法第16條保障人民訴訟權之意旨並無
    抵觸，亦經司法院大法官著有解釋可參（司法院釋字第418
    號）。再按被告未經審判證明有罪確定前，推定為無罪。犯
    罪事實應依證據認定之，無證據不得認定犯罪事實。又不能
    證明被告犯罪或其行為不罰者，應諭知無罪之判決，刑事訴
    訟法第154條、第301條第1項，分別定有明文。又按認定不
    利於被告之事實，須依積極證據，苟積極證據不足為不利於
    被告事實之認定時，即應為有利於被告之認定，更不必有何
    有利之證據；且事實之認定，應憑證據，如未能發現相當證
    據，或證據不足以證明，自不能以推測或擬制之方法，以為
    裁判基礎；而認定犯罪事實所憑證據，雖不以直接證據為限
    ，間接證據亦包括在內；然而無論直接或間接證據，其為訴
    訟上之證明，須於通常一般之人均不致有所懷疑，而得確信
    其為真實之程度者，始得據為有罪之認定，若其關於被告是
    否犯罪之證明未能達此程度，而有合理性懷疑之存在，致使
    無從形成有罪之確信，根據「罪證有疑，利於被告」之證據
    法則，即不得遽為不利被告之認定，亦分別有最高法院30年
    上字第816號、40年臺上字第86號、76年臺上字第4986號判
    例可資參照。由上開規定可知，法院就違反道路交通管理處
    罰條例之案件，對於據以認定行為人違規之事實及證據，仍
    應依積極證據認定之，不得僅憑警察機關員警逕行開立之舉
    發違反道路交通管理事件通知單及主管機關違反道路交通管
    理事件裁決書，即推定受處分人有道路交通違規之事實。而
    警察機關員警就交通違規之舉發（填載舉發道路交通管理事
    件通知書），除在維護交通秩序公共利益外，尚涉及員警之
    個人績效，其與受舉發人係處於利害關係人對立之地位，交
    通違規舉發警員之舉發，既係以使受舉發人受交通違規裁罰
    為目的，且係利害關係人，是其所為之舉發是否與事實相符
    ，仍應調查其他證據以資審認，如仍存有合理之懷疑，無法
    達於確信受處分人有違反道路交通事管理處罰條例之事實時
    ，應依刑事訴訟法上「罪疑唯輕」、「有疑唯利於被告」之
    原則，就有疑問之部分，應作對於受處分人有利之認定，臺
    灣高等法院臺中分院97年度交抗字第1259號裁定意旨參照。
四、本件受處分人於98年11月6日10時45分，駕駛車牌號碼400-E
    N號營業用小客車，在行經臺中市○○路與華興街口，有「
    駕車行經有燈光號誌管制之交岔路口闖紅燈」之違規行為，
    遭員警以中市警交字第GE0000000號違反道路交通管理事件
    通知書舉發。受處分人於99年1月8日提出申訴，經原舉發單
    位於99年1月18日以中分二警交字第0990000880號函覆違規
    事實均由員警親眼目睹，當場舉發並無不當，原處分機關遂
    於99年2月1日以裁監稽違字第裁61－GE0000000號裁決書，
    依違反道路交通管理處罰條例第53條第1項，裁處受處分人
    罰鍰新臺幣（下同）2700元整，並依第63條記違規點數3點
    ，此固有中市警交字第GE0000000號舉發違反道路交通管理
    事件通知書、交通部公路總局臺中區監理所臺中監理站裁監
    稽違字第裁61－GE0000000號裁決書、臺中市警察局第二分
    局99年1月18日中分二警交字第0990000880號函各1紙在卷可
    稽。惟查：
（一）本件受處分人堅詞否認當時有闖紅燈之違規行為，並辯稱
      ，當時沒有闖紅燈，車上的乘客可以作證等語。而當時取
      締之員警王維民於本院亦證稱，受處分人在取締當時，說
      他沒有闖紅燈，並拒簽等情。且受處分人於遭取締當時，
      確實在舉發違反道路交通管理事件通知單上拒簽，此有上
      開舉發違反道路交通管理事件通知單在卷可稽。顯見，在
      取締當下，受處分人與員警就是否有違規事實存在，即存
      有爭議。再者，員警王維民於本院亦證稱：當時車內有二
      名乘客，年紀有點大，說我不應該開單，受處分人沒有闖
      紅燈等語。顯然，受處分人所述，取締當時，車內有乘客
      可以作證等情，也並非虛構或事後勾串所得，而是在取締
      的當時，車上的乘客就確實已經向員警表明，受處分人並
      無闖紅燈，但並未為員警所接受相信。是以，受處分人當
      時是否確有違規之行為，即非無疑。
（二）而員警王維民在本院表示，當時是自己一個人騎機車剛好
      經過取締地點路口，看到受處分人闖紅燈，當場沒有攝影
      設備，也來不及照相，所以只有自己親眼目睹等情。然而
      依據員警上開所述當時現場情形，其所目擊之情形，卻與
      車內三人不同。考量本件違規事實路段之客觀環境情形，
      無法排除執勤員警於舉發當時有誤視、誤判或誤記之可能
      性存在。在欠缺其他輔助證據資料，而且於取締當時，即
      存在爭議之情形下，本院自難僅憑單一證人證言即得明確
      認定受處分人上述違規情節均確實存在。
（三）本件取締之過程既因有上開之不確定正確性，則受處分人
      是否確有前述違規之事實，即有合理懷疑存在，根據「罪
      證有疑，利於被告」之證據法則，應為受處分人有利之認
      定，自難單憑員警單一所指情節，即遽認受處分人確有本
      件違規之事實。從而，本件舉發尚未達於通常一般之人均
      不致有所懷疑，而得確信為真實之程度。
五、綜上所述，原舉發機關就受處分人有「駕車行經有燈光號誌
    管制之交岔路口闖紅燈」之違規情形，依證據資料，難認原
    舉發機關所為舉發確屬有據，本案既尚乏證據證明受處分人
    確實有為本件違規事實，本諸罪疑惟輕之法則，自應為有利
    於受處分人之認定，原處分機關未予詳查，遽予裁罰，尚有
    未洽，受處分人聲明異議意旨，指摘原處分不當，為有理由
    ，原處分撤銷應予撤銷，並由本院另為不罰之諭知，以資適
    法。
據上論斷，應依道路交通管理處罰條例第87條第2項，道路交通
案件處理辦法第20條，裁定如主文。
中    華    民    國    99    年    3     月    18    日
                  刑事第八庭    法  官  劉國賓
上正本證明與原本無異。
如不服本裁定，應於送達後五日內，向本院提出抗告狀。
                                書記官  張隆成
中    華    民    國    99    年    3     月    18    日

司法院資訊處製作；財團法人民間司法改革基金會備份。
